最高法院刑事判決　　　　　　九十四年度台上字第六三五七號
　　上　訴　人　台灣高等法院台中分院檢察署檢察官
　　上　訴　人
　　即　被　告　乙○○
　　　　　　　　　　　　23之.
　　　　　　　　　　　　在押.
　　選任辯護人　張富慶律師
　　　　　　　　張績寶律師
　　上　訴　人
　　即　被　告　甲○○
　　　　　　　　　　　　號4樓.
上列上訴人等因被告等擄人勒贖案件，不服台灣高等法院台中分
院中華民國九十四年八月十六日第二審判決（九十四年度上訴字
第六九二號，起訴案號：台灣台中地方法院檢察署九十三年度偵
字第九八六四號），提起上訴，本院判決如下：
    主  文
原判決撤銷，發回台灣高等法院台中分院。
    理  由
本件原判決認定緣潘輝豐得知鍾天瑞之妻舅莊朝閔、莊朝光、莊
朝棟等人財力甚豐，竟夥同綽號「阿財」、「阿龜」之成年男子
，共謀擄人勒贖，並由綽號「阿龜」者邀同上訴人即被告甲○○
（綽號「阿賢」），綽號「阿財」者邀同上訴人即被告乙○○共
同參與，計畫由甲○○與綽號「阿財」、「阿龜」等三人，負責
將莊朝閔強押至位在台中市南屯區○○○街三十七之一號租屋處
，乙○○及甲○○負責看守莊朝閔及取贖款，綽號「阿財」之成
年男子負責接洽交付贖款事宜。甲○○、乙○○均明知此係擄人
勒贖計畫，竟仍與潘輝豐及綽號「阿財」、「阿龜」之成年男子
等人共同基於意圖勒贖而擄人之犯意聯絡，於民國九十三年五月
二十五日上午十時許，先由綽號「阿財」之成年男子駕駛由綽號
「阿龜」之成年男子所提供吳金龍所有車牌號碼ＱＭ—九五八一
號之自用小客車，載同綽號「阿龜」之成年男子與甲○○，前往
莊朝閔位在台中市○區○○○路八十六巷九十二號住處門前，等
候莊朝閔出現，待莊朝閔駕駛車牌號碼七Ｑ—六九九七號自用小
客車出門後，彼等三人即駕駛前開車牌號碼ＱＭ—九五八一號自
用小客車尾隨在後，由台中市○○○路往市區方向行駛，行經約
二個紅綠燈處，綽號「阿財」、「阿龜」之成年男子與甲○○即
另共同基於冒充公務員而行使其職權之犯意聯絡，在車牌號碼Ｑ
Ｍ─九五八一號自用小客車車頂裝設紅色車用警示燈閃爍，冒充
便衣警察，向莊朝閔佯稱臨檢示意莊朝閔停車受檢，待莊朝閔在
台中市○區○○○路上停車後，甲○○與綽號「阿龜」之成年男
子即下車強押莊朝閔至上開車牌號碼ＱＭ—九五八一號之自用小
客車車內，並由綽號「阿龜」之成年男子持甲○○事先購得之玩
具手槍頂住莊朝閔腰部，在莊朝閔頭部戴上黑色頭套，甲○○則
持手銬銬住莊朝閔之雙手，隨即由綽號「阿財」之成年男子駕車
前往台中市南屯區○○○街三十七之一號之租屋處地下室，由綽
號「阿龜」之成年男子解開黑色頭套，改以米黃色膠帶纏繞莊朝
閔雙眼，再與甲○○強押莊朝閔上該租屋處二樓。而在該租屋處
二樓，彼等三人復另共同基於傷害人之身體之犯意聯絡，由甲○
○抓緊莊朝閔，綽號「阿財」、「阿龜」之成年男子持黑色塑膠
榔頭敲打莊朝閔手背及腳膝蓋部位，並以毛巾遮住莊朝閔口鼻灌
水，又逼令莊朝閔依指示說「我哥哥莊朝光、莊朝棟和姐夫天瑞
，在大陸作詐騙集團，已經做兩三年賺了好幾億，我莊朝閔有幫
他們領過幾次錢」，加以錄音，致莊朝閔受有雙膝挫傷、右手挫
擦傷及左足背挫傷等傷害，繼而逼問莊朝閔大哥莊朝光之電話。
當日十三時許，乙○○依約前來該租屋處會合，即改由乙○○與
甲○○負責看守莊朝閔，綽號「阿財」、「阿龜」之成年男子則
以電話向莊朝光、莊朝棟勒贖新台幣（下同）六百萬元，經數次
討價還價後，同意在交付贖款三百六十萬元後釋放莊朝閔。而於
當日二十二時許，綽號「阿龜」之成年男子又以童軍繩綁住莊朝
閔雙腳。另甲○○為防事跡敗露，遂基於意圖為自己不法所有之
概括犯意，持客觀上足以傷害人之生命、身體而可供作兇器使用
之扳手，先於同年月二十六日凌晨三時許，在台中市○○○路與
文心南五路口附近，竊取廖家葳所有車牌號碼ＮＪ—七六一五號
自用小客車之前後車牌二面，復於台中市○○○路與復興路口處
，竊取黃小峰所有車牌號碼ＪＮＶ—一七八號重型機車之車牌一
面，再將車牌號碼ＮＪ—七六一五號車牌二面重疊懸掛在前開車
牌號碼ＱＭ—九五八一號自用小客車上，車牌號碼ＪＮＶ—一七
八號車牌則重疊懸掛在綽號「阿龜」之成年男子另提供屬於謝世
雄所有之車牌號碼ＨＪＱ—二五八號重型機車上，以供取贖之用
。之後，綽號「阿財」之成年男子即打電話給莊朝閔之姊姊莊雅
惠，並指示在中山高速公路往南行駛等候通知交付贖款，嗣又指
示莊雅惠在彰化系統交流道轉至中部第二高速公路往南投方向行
駛，於駛至南向二０六公里處時要將贖款丟往高速公路下。此時
（同年月二十六日十六時許）即由乙○○駕駛改懸掛車牌號碼Ｎ
Ｊ─七六一五號車牌、原車牌號碼為ＱＭ—九五八一號之自用小
客車，甲○○則騎乘改懸掛車牌號碼ＪＮＶ─一七八號車牌、原
車牌號碼ＨＪＱ—二五八號之重型機車，前往拿取贖款，但因莊
雅惠未見到莊朝閔不放心而未丟下贖款，並向「阿財」佯稱天色
太晚，改約翌日交付，以致未能成功取贖。嗣於同年月二十七日
十六時三十分許，綽號「阿財」之成年男子又打電話給莊雅惠，
指示莊雅惠在中部第二高速公路南下二一三．三公里處丟下贖款
，甲○○並即駕駛改懸掛車牌號碼ＮＪ─七六一五號車牌、原車
牌號碼為ＱＭ—九五八一號之自用小客車前往取款。迨至同日十
八時二十七分許，甲○○正在該處（即中部第二高速公路南下二
一三．三公里處）之田園內找尋被丟下之贖款時，為警當場查獲
，再循線於同日十八時三十分許，在台中市南屯區○○○街三十
九號地下室查獲逃至該處躲藏之乙○○等情。因而撤銷第一審判
決，改判論處被告等共同意圖勒贖而擄人罪刑，固非無見。
惟查(一)、刑事訴訟法為保障被告受公平審判及發現實體真實，對
於人證之調查採言詞及直接審理之方式，並規定被告有詰問證人
之權利。被告之詰問權，係屬憲法第八條第一項規定「非由法院
依法定程序不得審問處罰」之正當法律程序所保障之基本人權及
第十六條所保障之基本訴訟權，不容任意剝奪。又刑事審判上之
共同被告，係為訴訟經濟等原因，由檢察官或自訴人合併或追加
起訴，或由法院合併審判所形成，其間各別被告及犯罪事實仍獨
立存在，各被告對於其他共同被告之案件而言，為被告以外之人
，具證人之適格，而與被告有共犯關係之人，其於被告之案件，
既非被告，自亦具證人之適格，如欲以共同被告或共犯之陳述為
證據，其等即具證人身分，應依人證之調查程序為之。從而，法
院就被告之案件對其他共同被告或與被告有共犯關係之人調查，
均應依人證之調查程序傳喚該共同被告或共犯到場，命其立於證
人之地位而為陳述，並通知被告，使被告有詰問其現在與先前陳
述之瑕疵的機會，以確保其詰問權，並藉以發現實體真實；否則
，如僅提示該共同被告或共犯未經詰問之審判外陳述筆錄或告以
要旨，被告之詰問權即無從行使，無異剝奪被告該詰問權，且有
害於實體真實之發現，其所踐行之調查程序，自難謂為適法。卷
查第一審及原審就被告甲○○之案件，在審判中對於共同被告乙
○○之調查，均未命其立於證人地位而為陳述，使甲○○就其本
人之案件有詰問乙○○現在與先前陳述之瑕疵的機會，甲○○之
詰問權即無從行使，與憲法保障基本人權及基本訴訟權之規定即
有不符，且因無從詰問該共同被告陳述之瑕疵，亦有害於實體真
實之發現，則乙○○於司法警察調查及偵審中之陳述，於審判中
縱曾向甲○○宣讀或告以要旨，仍難謂為合法之證據資料。原判
決採用乙○○於警詢、偵查及第一審之陳述，作為認定甲○○犯
罪之依據，難謂允洽。(二)、證據雖已調查，而其內容尚未完全明
瞭者，即與未經調查無異，如遽行判決，仍屬應於審判期日調查
之證據未予調查。又刑法第三百四十七條第五項規定：犯第一項
之罪，未經取贖而釋放被害人者，減輕其刑；取贖後而釋放被害
人者，得減輕其刑。其立法用意除鼓勵罪犯中止犯行外，另兼顧
人質之安全，應具有自動釋放人質之心意及實際釋放人質之事實
，始得寬減其刑，如已案發，迫不得已始行釋放，或尚未釋放即
被查獲，均與上開規定不符，不得依該規定減輕其刑。被告乙○
○於原審辯稱：係在未取贖之前，即釋放被害人莊朝閔，合乎上
開減刑之規定，並聲請傳訊莊朝閔及承辦員警。原判決則以乙○
○係得知甲○○遭警方查獲後，欲帶同莊朝閔離開禁錮處所時，
在車道上為埋伏之警方人員發現救出，並非被告等所釋放，有台
中市警察局第三分局九十四年七月一日中分三刑字第０九四００
二五三三七號函足憑。因認乙○○不符合上開減刑之規定，而未
傳訊各該證人。然卷查於警詢時乙○○供稱：「我就一直看顧人
質直到五月二十七日十八時三十分許，甲○○打電話通知我錢已
拿到叫我將人質釋放，我將人質釋放後，……發現警方已在外埋
伏……」；莊朝閔供稱：「他（乙○○）經同黨歹徒打電話給他
後，他隨即將我解開戒具，將我帶至地下室門口推出去，歹徒隨
即被埋伏在外警方查獲」（偵字第九八六四號卷第十七頁正面、
第二十頁正面）；證人即承辦員警蔡宗熙於第一審證稱：「我們
將被告何（旭展）逮捕後，他手機有再接到一通電話，問錢有沒
有拿到，我們基於人質安全考量及安撫歹徒情緒，請被告何跟電
話指示人說錢已經拿到，我們請被告何帶我們到人質藏放地點，
過程中，何有再接到二通電話，都是所謂財哥跟他說的，都是要
確定錢有沒有拿到，我們請嫌犯都跟他說有，……我們到藏放地
點前，勤務人員已經逮到另外一個看管人質的嫌犯。」「（被告
何有無通知被告謝要放人？）沒有，當時被告何的電話，是由我
們拿著，這當中只有二通電話，都是財哥打的。」「查獲到被告
何後，財哥緊接著就來了二通電話，詢問錢是否有拿到，之後才
接到人質釋放的訊息」；乙○○於第一審供稱：「五月二十七日
我的手機0000000000號所接到的電話是阿財打電話叫
我行動終止，人質釋放」各等語（第一審卷(一)第一七五、一七七
、一七九、一八０頁）。參酌九十三年五月二十七日十八時三十
一分六秒0000000000與0000000000行動電
話所監聽到之通話內容「你馬上放他走，你人先走，事情已經裂
了，趕快將他解開，你跟他說，如果有人問他是否知道綁的地方
，就說不知道，不然會回頭將他打死」等語。如果無訛，則乙○
○究係先釋放人質後才被逮捕，或是尚未釋放人質，即被查獲逮
捕，其經通知釋放人質時，是否知悉甲○○已被逮捕及警方人員
已在人質附近埋伏，其係自動釋放人質或是因案發，迫不得已始
行釋放，仍有欠明瞭，原判決對此未詳予調查釐清，遽為上開論
斷，自有可議。(三)、原判決事實欄記載：另甲○○為防事跡敗露
，遂基於意圖為自己不法所有之概括犯意，持可供兇器使用之扳
手，先於同年月（九十三年五月）二十六日凌晨三時許，在台中
市○○○路與文心南五路口竊取廖家葳之ＮＪ－七六一五號自用
小客車車牌二面，復於台中市○○○路與復興路口竊取黃小峰之
ＪＮＶ－一七八號機車車牌一面……等情。然理由內卻謂：甲○
○就攜帶兇器竊盜，與「阿財」、「阿龜」之成年男子間，均有
犯意之聯絡及行為之分擔，皆為共同正犯，致事實記載與理由說
明不相適合。又依廖家葳於警詢中之供述及卷附贓物認領保管單
之記載，ＮＪ－七六一五號車牌二面，係於九十三年四月二十六
日十五時三十五分，在台中市○○○路與文心南五路口失竊（偵
字第九八六四號卷第二十七、二十八頁），原判決此部分事實記
載亦與卷存資料不盡相符，均有未當。(四)、原判決理由謂：觀諸
被告甲○○、乙○○與綽號「阿財」、「阿龜」之監聽譯文內容
，不僅查無任何與幫人催討債務有關之對話（見九十三年度監報
字第四０四號訴訟卷宗）……等語，而為被告等有擄人勒贖犯行
之不利認定（原判決理由二(三)、3.(4)）。但對其採為有罪判決之
上開監聽譯文，依卷附審判筆錄之記載，於審判期日審判長並未
向被告、辯護人提示或告以要旨，予以辯論之機會，其踐行之訴
訟程序自有未合。檢察官及被告等分別提起上訴，指摘原判決不
當，非無理由。按第三審法院應以第二審判決所確認之事實為判
決基礎，刑事訴訟法第三百九十四條第一項前段定有明文。原判
決上述之違背法令影響於事實之確定，本院無可據以為裁判，應
將原判決撤銷，發回原審法院更為審判。甲○○牽連犯僭行公務
員職權罪、傷害罪、竊盜罪部分，基於審判不可分原則，併予發
回。
據上論結，應依刑事訴訟法第三百九十七條、第四百零一條，判
決如主文。
中　　華　　民　　國　九十四　年　 十一 　月　 十七 　日
                      最高法院刑事第二庭
                          審判長法官  董　明　霈
                                法官  林　茂　雄
                                法官  張　祺　祥
                                法官  呂　永　福
                                法官  郭　毓　洲
      本件正本證明與原本無異
                                      書  記  官
中　　華　　民　　國　九十四　年　 十一 　月　二十二　日
                                                      Ｅ
